【裁判字號】    90,易,638
【裁判日期】    920122
【裁判案由】    詐欺等
【裁判全文】
臺灣彰化地方法院刑事判決                            九十年度易字第六三八號
    公  訴  人  臺灣彰化地方法院檢察署檢察官
    被      告  乙○○  男  三.
                甲○○  男  四.
    共      同
    被      告  子○○  男  二.
                癸○○  男  三.
    右  一  人
    被      告  辛○○  男  二.
                戊○○  男  二.
                庚○○  男  二.
右列被告因詐欺等案件，經檢察官提起公訴（八十九年度偵字第七九八七、八一五三
、八一七七、八一八０、八四四一號、九十年度偵字第二三九號），本院判決如左：
    主  文
乙○○共同連續意圖為自己及第三人不法之所有，以詐術使人將本人之物交付，處有
期徒刑壹年陸月，緩刑肆年，緩刑期內付保護管束。
子○○共同意圖為自己及第三人不法之所有，以詐術使人將本人之物交付，處有期徒
刑伍月，如易科罰金，以佰元折算壹日，緩刑年。
癸○○共同意圖為自己及第三人不法之所有，以詐術使人將本人之物交付，處有期徒
刑陸月，如易科罰金，以佰元折算壹日，緩刑年。
辛○○共同意圖為自己及第三人不法之所有，以詐術使人將本人之物交付，處有期徒
刑伍月，如易科罰金，以佰元折算壹日，緩刑年。
甲○○共同連續意圖為自己及第三人不法之所有，以詐術使人將本人之物交付未遂，
處有期徒刑陸月，如易科罰金，以佰元折算壹日，緩刑年。
戊○○共同意圖為自己及第三人不法之所有，以詐術使人將本人之物交付未遂，處有
期徒刑月，如易科罰金，以佰元折算壹日，緩刑貳年。
庚○○共同意圖為自己及第三人不法之所有，以詐術使人將本人之物交付未遂，處有
期徒刑月，如易科罰金，以佰元折算壹日，緩刑貳年。
    事  實
一、乙○○任職匯聯汽車股份有限公司（下稱匯聯公司），先後擔任設在彰化縣二林
    鎮及鹿港鎮之匯聯公司服務廠（下稱匯聯二林廠或匯聯鹿港廠）廠長，詎其不思
    以服務品質及專業技術等正途方法為公司營利及爭取個人業務績效，竟基於概括
    之犯意，自民國八十八年十二月間起至八十九年十月間止，分別與汽車使用人，
    或兼與同有概括犯意之匯聯鹿港廠理賠課長甲○○，共同意圖為自己及匯聯公司
    不法之所有，暨基於誣告、偽造文書、詐欺取財之犯意聯絡，連續(1)於八十八年
    十二月一日十四時許，在匯聯二林廠內，乙○○與車牌號碼Ａ五─三五五三號自
    小客車之使用人子○○，明知該車僅左前大燈及保險桿破裂，並未失竊，渠等為
    詐騙保險金以供汽車加裝零件及修補之用，先由施蒼霖將該車之安全氣囊等相關
    零件拆卸後，將車開至彰化縣芳苑鄉○○村○區○○路旁棄置，再由子○○委由
    不知情之車主謝茂霖（業經臺灣彰化地方法院檢察署檢察官另為不起訴處分），
    於八十八年十二月二日二十二時四十分許，未指定犯人，向彰化縣警察局二林分
    局二林派出所，謊報該車於同日二十二時許，在彰化縣二林鎮○○路與四維街口
    失竊，旋於翌日十一時許，即被警在上開棄置地點尋獲，乙○○再通知己○○○
    保險股份有限公司（下稱新安公司）出險，待將車拖回匯聯二林廠後，乙○○利
    用不知情之理賠員工在其業務上製作之理賠專用估價單上，填載先前拆卸實未失
    竊之零件項目，持向新安公司申請理賠，足生損害於新安公司對理賠審核之正確
    性，並致新安公司陷於錯誤而估價理賠新台幣（下同）二十六萬零二百八十元，
待乙○○至廠內零件部借取新品零件回裝車上並由新安公司勘車無訛後，新安公
    司即將理賠金額匯至匯聯公司，乙○○再將先前拆卸之原車內舊品零件換回應付
    勘車之新品零件，並依約加裝子○○所需之零件，乙○○因匯聯二林廠此部分業
    績增加可獲得一萬二千六百元之業積獎金，子○○則獲得事前與乙○○約定加裝
    之浪板等零件及免除修理更換受損大燈及保險桿損害所需費用之自負額。(2)於八
    十九年三月初某日，車牌號碼七Ｌ─一七八一號（原車號為Ａ七─五三五八號，
    車主係王篤造）自小客車之使用人癸○○，駕駛該車至匯聯二林廠，要求乙○○
    加裝液晶電視，因保險理賠無從處理，雙方即共謀以詐騙保險金方式，俾供汽車
    加裝該液晶電視之用，先由施蒼霖將該車之安全氣囊、音響、電腦等零件拆卸後
    ，將車開至彰化縣竹塘鄉永安村台糖農場旁棄置，再由癸○○於八十九年三月十
    五日十六時許，未指定犯人，向彰化縣警察局二林分局二林派出所，謊報該車於
    同日十四時許，在彰化縣二林鎮○○路基督教醫院後失竊，其後於同年月二十五
    日（起訴書誤載為二十七日）九時三十分許，被警在上開棄置地點尋獲，乙○○
    再通知新安公司出險，待將車拖回匯聯二林廠後，乙○○利用不知情之理賠員工
    在其業務上製作之理賠專用估價單上，填載先前拆卸實未失竊之零件項目，持向
    新安公司申請理賠，足生損害於新安公司對理賠審核之正確性，並致新安公司陷
    於錯誤而估價理賠二十萬六千五百二十三元，待乙○○至廠內零件部借取新品零
    件回裝車上並由新安公司勘車無訛後，新安公司即將理賠金額匯至匯聯公司，乙○○再將先前拆卸之原車內舊品零件換回應付勘車之新品零件，並依約加裝癸○○所需之液晶電視，乙○○因匯聯二林廠此部分業績增加可獲得二萬八千三百六
    十元之業積獎金，癸○○則獲得事前與乙○○約定加裝之液晶電視。(3)於八十九
    年七月三日，車牌號碼Ｃ六─四八九六號自小客車之使用人辛○○（該車係二千
    ｃｃ型，車主為其母陳麗妃），因該車後保險桿損壞，並見三千ｃｃ車型外觀好
    看，便至匯聯二林廠找乙○○共謀以詐騙保險金方式，俾供換裝三千ｃｃ型之前
    後保險桿、大燈、鋁合金鋼圈等事宜，先由施蒼霖將該車之安全氣囊、電腦等零
    件拆卸後，再由辛○○於八十九年七月六日凌晨一時許，未指定犯人，向彰化縣
    警察局北斗分局北斗派出所，謊報該車於同年月五日二十三時許，在彰化縣北斗
    鎮○○路雅鄰超市旁失竊後，隨即於同年月六日上午，將車開至彰化縣芳苑鄉路
    ○路農田旁空地棄置，並通知新安公司出險，旋於翌日九時許，即被警在上開棄
    置地點尋獲，待將車拖回匯聯二林廠後，乙○○利用不知情之理賠員工在其業務
    上製作之理賠估價單上，填載先前拆卸實未失竊之零件項目，持向新安公司申請
    理賠，足生損害於新安公司對理賠審核之正確性，並致新安公司陷於錯誤而估價
    理賠二十五萬三千四百八十八元，待乙○○至廠內零件部借取新品零件回裝車上
    並由新安公司勘車無訛後，新安公司即將理賠金額匯至不知情之匯聯公司，乙○○再將先前拆卸之原車內舊品零件換回應付勘車之新品零件，並依約換裝辛○○
    所需之上開零件及另予安裝安全氣囊新品，且免除修復保險桿損壞所需費用之自
    付額。(4)於八十九年九月二十日前後某日，車牌號碼ＱＴ─０三三八號自小客車
    之使用人戊○○（車主為其妻李素真），因欲改裝該車，便至匯聯鹿港廠找廠長
    乙○○及理賠課長甲○○共謀以詐騙保險金方式，俾供換裝較新零件之用，談妥
    後，戊○○於同年九月二十四日左右，將該車駛進匯聯鹿港廠，施蒼霖再指示甲○○將該車交由不知情之技術員將安全氣囊、電腦等零件拆卸後，由戊○○將該
    車開至彰化縣鹿港鎮○○路○段五二四巷旁棄置，並於同年月二十六日二十二時
    許，未指定犯人，向彰化縣警察局彰化分局民生路派出所，謊報該車約於同日時
    ，在彰化縣彰化市○○路三四二號前失竊，並通知新安公司出險，旋於翌日十一
    時五十分許，即被警在上開棄置地點尋獲，待將車拖回匯聯鹿港廠後，乙○○利
    用不知情之理賠員工在其業務上製作之理賠估價單上，填載先前拆卸實未失竊之
    零件項目，持向新安公司申請理賠，足生損害於新安公司對理賠審核之正確性，
    並致新安公司陷於錯誤收受理賠申請，惟新安公司尚未核估理賠金額前，即被警
    搜索而查獲。(5)於八十九年十月十一日，車牌號碼Ａ八─一五七五號之使用人庚○○（車主為其母廖梁抄花），因欲改裝該車，便至匯聯鹿港廠找廠長乙○○及
    理賠課長甲○○共謀以詐騙保險金方式，俾供換裝較新零件之用，談妥後，庚○○將該車駛進匯聯鹿港廠，施蒼霖再指示甲○○將該車交由不知情之引擎組長黃
    啟超及技術員李裕農（後二人另經臺灣彰化地方法院檢察署檢察官為不起訴處分
    ），將安全氣囊、電腦等零件拆卸後，由庚○○將該車開至彰化縣鹿港鎮○○路
    一六六號前棄置，並於同年月十三日二十二時許，未指定犯人，向彰化縣警察局
    溪湖分局溪湖派出所，謊報該車於同日二十一時，在彰化縣溪湖鎮○○街「我家
    牛排館」空地失竊，並通知新安公司出險，旋於同年月十七日八時許，即被警在
    上開棄置地點尋獲，待將車拖回匯聯鹿港廠後，乙○○利用不知情之理賠員工在
    其業務上製作之理賠估價單上，填載先前拆卸實未失竊之零件項目，持向新安公
    司申請理賠二十萬元，足生損害於新安公司對理賠審核之正確性，並致新安公司
    陷於錯誤接受理賠申請，惟新安公司尚未核估理賠金額前，即被警持搜索票搜索
    而查獲。
二、案經內政部警政署國道公路警察局第三警察隊報請臺灣彰化地方法院檢察署檢察
    官指揮偵查起訴。
    理  由
一、訊據被告乙○○、甲○○、子○○、辛○○、戊○○、庚○○等六人對於右揭犯
    行均坦承不諱；訊據被告癸○○矢口否認右揭犯行，辯稱：伊車確實有失竊，尋
    獲後即將車交給乙○○處理，伊並不知乙○○有不實請領保險金之事云云。經查
    ：（一）查右揭事實(1)(3)(4)(5)部分，業據被告乙○○、甲○○、子○○、辛○○
    、戊○○、庚○○分別於警訊時、偵查中及本院調查審理時坦承不諱，互核渠等
    供詞悉相符合，且分別核與證人黃啟超、李裕農、陳俊勳、洪嘉宏、曾志成、許
    美麗於警訊時證述之情節大致相符。（二）次查右揭事實(2)關於被告乙○○部分
    ，已據其迭次於警訊時及偵查中坦承不諱，另右揭事實(2)關於被告癸○○部分，
    亦據證人即共犯乙○○於檢察官八十九年十一月二十二日偵查訊問時證稱關於原
    車號Ａ七─五三五八號車輛部分，是被告癸○○直接與伊談，當時車子未遺失，
    要求小型液晶電視等，其他不記得，然後談好去謊報車子遺失，這件車子是伊牽
    出去丟棄在尋獲地點，在拆零件過程，癸○○都有來看等情，其後復於八十九年
    十二月二十六日第二次警訊時證稱是癸○○先將車子開到二林匯聯服務廠交給伊
    ，伊叫技工將該車之電腦、氣囊等拆下來，伊再將車子開去丟在竹塘鄉永安村台
    糖農場旁丟棄，讓警察尋獲，再循保險理賠程序申請理賠等情，觀其先後於偵查
    時及警訊時供證之內容，均甚為具體明確，其中於檢察官偵查時，甚至強調「這
    件車子是伊牽出去丟棄在尋獲地點」、「在拆零件過程，癸○○都有來看」等語
    ，衡諸常情，倘非被告乙○○親身經歷，豈能於檢察官訊問時，如此肯定回答，
    其此部分證詞應堪採信。至於被告乙○○嗣後於本院調查審理時，就有關被告癸○○部分改稱時間太久、記不清楚、警訊時係憑印象云云，惟核諸其上開先後於
    偵查中、警訊時所為證詞內容，均甚為具體明確，已如上述，顯非憑印象陳述之
    空泛證詞，是其嗣後於本院所陳，核屬事後迴護被告癸○○之詞，殊無足採。（
    三）又查被告癸○○於八十九年十月二十六日警訊中供稱伊至派出所領車時，有
    檢查車輛損壞及被竊之處，計有駕駛座安全氣囊一個、一架自行加裝之小型液晶
    電視、二座鑰匙孔、一台車裝音響、水箱罩及車內一塊核桃木飾板損壞等語，另
    於八十九年十二月七日警訊時供稱伊去派出所領車時，看到中控飾板有破裂，鑰
    匙孔有破壞，安全氣囊、音響、電視、電線等一堆零件及工具都放在右前座上等
    語，然查原車號Ａ七─五三五八號車輛若果係於八十九年三月十五日失竊，距警
    方於八十九年三月二十五日尋獲時（依「彰化縣警察局車輛尋獲電腦輸入單」手
    填尋獲時間及主管或組長核章欄所填日期均為八十九年三月二十五日，「車輛竊
    盜、車牌失竊資料個別查詢報表--查詢車輛認可資料表」所載之尋獲時間為八十
    九年三月二十七日應係輸入錯誤所致），已長達十日，衡情竊賊既已將車上有價
    值之安全氣囊、音響、電視等物拆卸，又豈有可能將該有價值之安全氣囊、音響
    、電視等物繼續置放於車內？是該車是否確屬失竊，甚值存疑。（四）另查原車
    牌號碼Ａ七─五三五八號車輛為警查扣後，經當場拆卸其駕駛座之安全氣囊（條
    碼序號ＰＭ四Ｚ0000000000號），送請裕隆汽車製造股份有限公司查
    核比對結果，係配置在引擎號碼0000000號之汽車上，亦即係配置在原車
    牌號碼Ａ七─五三五八號車上，有拆卸安全氣囊之勘驗筆錄及裕隆汽車製造股份
    有限公司八十九年十一月二十二日裕服字第八九０一二號簡便行文表在卷可稽，
    足見該安全氣囊並未失竊，然理賠專用估價單上竟將安全氣囊列入理賠項目，有
    該估價單一紙附卷可考，顯見該安全氣囊係先予拆卸後，再謊報失竊，進而於新
    安公司勘車後，再將拆卸之安全氣囊零件回裝無訛。（五）再查原車牌號碼Ａ七
    ─五三五八號車輛之排氣量為一九九五ＣＣ，其標準配備並不包括液晶電視，亦
    即縱屬失竊亦不在理賠範圍內，故理賠專用估價單並未記載「液晶電視」，惟上
    開車輛為警查扣時確已加裝液晶電視，此與被告乙○○證稱被告癸○○要求加裝
    「液晶電視」一節吻合，雖被告癸○○辯稱該液晶電視係於失竊前即已自行加裝
    ，於尋獲時置放於車內右前座上云云，惟此核與常理有違，已如前述，況依前開
    「彰化縣警察局車輛尋獲電腦輸入單」之附註欄亦僅註記「音響主機、氣囊、電
    腦」等字樣，並無「液晶電視」之註記，參以被告癸○○亦始終未能提出自行加
    裝「液晶電視」之確實憑據，其此部分所辯，要難採信，從而，堪認該液晶電視
    應係被告乙○○於該車謊報失竊經尋獲後所加裝無訛。（六）復查證人丁○、陳
    雪、壬○○、丙○○所為關於該車失竊之證詞，均係聽聞自被告癸○○所言，並
    非親身目擊該車遭竊，縱信渠等所證為實，亦屬傳聞，不足資為證明上揭車輛確
    屬遭竊之證據。（七）此外，復有搜索扣押證明筆錄、彰化縣警察局車輛尋獲電
    腦輸入單、車輛竊盜、車牌失竊資料個別查詢報表--查詢車輛認可資料、理賠專
    用估價單、交修單、汽車保險理賠申請書、工料理算明細表、理賠計算書、竊盜
    險尋回出險明細表、失竊尋獲維修一覽表、匯聯公司回覆本院函詢關於被告乙○○業績獎金之說明書及車輛照片等件附卷可資佐證。綜上所述，被告七人右揭犯
    行，事證明確，均洵堪認定，應予依法論科。
二、核被告乙○○所為，係犯刑法第一百七十一條第一項之未指定犯人誣告罪，同法
    第二百十六條、第二百十五條之行使業務上登載不實罪、同法第三百三十九條第
    一項之詐欺取財既遂罪及同法第三百三十九條第一項、第三項之詐欺取財未遂罪
    。核被告子○○、癸○○、辛○○所為，均係犯刑法第一百七十一條第一項之未
    指定犯人誣告罪，同法第二百十六條、第二百十五條之行使業務上登載不實罪及
    同法第三百三十九條第一項之詐欺取財既遂罪。核被告甲○○、戊○○、庚○○
    所為，均係犯刑法第一百七十一條第一項之未指定犯人誣告罪，同法第二百十六
    條、第二百十五條之行使業務上登載不實罪、同法第三百三十九條第一項、第三
    項之詐欺取財未遂罪。被告七人所犯業務登載不實罪之前階行為，為其後行使之
    後階行為所吸收，均不另論罪。被告乙○○與子○○就上揭事實(1)部分，被告乙○○與癸○○就上揭事實(2)部分，被告乙○○與辛○○就上揭事實(3)部分，被告
    乙○○、甲○○、戊○○就上揭事實(4)部分，被告乙○○、甲○○、庚○○就上
    揭事實(5)部分，各自有犯意之聯絡及行為之分擔，均各為共同正犯。被告子○○
    利用不知情之車主謝茂霖向彰化縣警察局二林分局二林派出所謊報車輛失竊，及
    被告乙○○利用不知情之理賠員工在其業務上製作之理賠專用估價單上，填載不
    實內容，持向新安公司申請理賠而行使，均為間接正犯。被告乙○○就事實(1)至
    (5)部分多次所犯上開多罪，各自時間緊接，犯罪構成要件相同，顯係分別基於概
    括之犯意反覆為之，應分別依連續犯之規定，以一罪論（即分別論以未指定犯人
    誣告罪、行使業務上登載不實罪、詐欺取財既遂罪），並各自加重其刑。被告甲○○就事實(4)及(5)部分二次所犯上開三罪，各自時間緊接，犯罪構成要件相同，
    亦顯係分別基於概括之犯意反覆為之，應分別依連續犯之規定，以一罪論（即分
    別論以未指定犯人誣告罪、行使業務上登載不實罪、詐欺取財未遂罪），並各自
    加重其刑。被告甲○○、戊○○、庚○○前揭所犯之詐欺取財犯行，因新安公司
    尚未撥款，均為未遂犯，爰依刑法第二十六條前段之規定，各減輕其刑。被告七
    人所各犯上開三罪間，有方法、結果之牽連犯關係，被告乙○○、子○○、癸○○、辛○○應從較重之詐欺取財既遂罪論斷，被告甲○○、戊○○、庚○○應從
    較重之詐欺取財未遂罪處斷。爰審酌被告七人各自之品行、素行、犯罪動機、智
  識程度、目的、手段、所生危害、所得利益及犯後態度等一切情狀，分別量處如
    主文所示之刑，被告子○○、癸○○、辛○○、甲○○、戊○○、庚○○六人並
    均諭知易科罰金之折算標準，以示懲儆。另被告子○○、癸○○、辛○○、甲○○、戊○○、庚○○六人行為後，刑法第四十一條關於易科罰金之規定業經立法
    院於九十年元月四日修正，將易科罰金之適用範圍擴大為最重本刑五年以下有期
    徒刑之罪，並經總統於九十年一月十日公布，同年一月十二日生效，渠等所犯詐
    欺取財既遂或未遂罪，其最重本刑為五年以下有期徒刑，比較易科罰金規定新舊
    法結果，以新法較有利於被告，依刑法第二條第一項前段規定，自均應適用修正
    後之刑法第四十一條第一項前段，併此敘明。末查被告七人均未曾受有期徒刑以
    上刑之宣告，有臺灣高等法院被告全國前案紀錄表各一份在卷可稽，渠等經此教
    訓後，應知警惕，當無再犯之虞，本院認對渠等所宣告之刑，均以暫不執行為適
    當，爰併予宣告被告乙○○緩刑四年，緩刑期內付保護管束，被告子○○、癸○○、辛○○、甲○○均緩刑三年，被告戊○○、庚○○均緩刑二年，以勵自新。
據上論斷，應依刑事訴訟法第二百九十九條第一項前段，刑法第二條第一項前段、第
二十八條、第五十六條、第三百三十九條第一項、第三項、第一百七十一條第一項、
第二百十六條、第二百十五條、第五十五條、第二十六條前段、第四十一條第一項前
段、第七十四條第一款、第九十三條第一項，罰金罰鍰提高標準條例第一條前段、第
二條，判決如主文。
本案經檢察官黃淑媛到庭執行職務。
中      華      民      國     九十二     年    一     月     二十二    日
                                    臺灣彰化地方法院刑事第三庭
                                        法      官  李  進  清
右正本證明與原本無異。
如不服本判決，應於判決送達後十日內向本院提出上訴狀( 須附繕本 )。
告訴人或被害人對於判決如有不服具備理由請求檢察官上訴者，其上訴期間之計算係
以檢察官收受判決正本之日期為準。
                                        法院書記官  張  俞  文
中      華      民      國     九十二     年    一     月     二十三    日
刑法第三百三十九條
意圖為自己或第三人不法之所有，以詐術使人將本人或第三人之物交付者，處五年以
下有期徒刑、拘役或科或併科一千元以下罰金。
以前項方法得財產上不法之利益或使第三人得之者亦同。
前二項之未遂犯罰之。
刑法第一百七十一條
未指定犯人，而向該管公務員誣告犯罪者，處一年以下有期徒刑、拘役或三百元以下
罰金。
未指定犯人，而偽造、變造犯罪證據或使用偽造、變造之犯罪證據，致開始刑事訴訟
程序者亦同。
刑法第二百十六條
行使第二百十條至第二百十五條之文書者，依偽造、變造文書或登載不實事項或使登
載不實事項之規定處斷。
刑法第二百十五條
從事業務之人，明知為不實之事項，而登載於其業務上作成之文書，足以生損害於公
眾或他人者，處三年以下有期徒刑、拘役或五百元以下罰金。


司法院資訊處製作；財團法人民間司法改革基金會備份。
